臺灣高等法院刑事判決　　　　　　　　　　　　　　九十年度上訴字第三八九九號
　　上　訴　人　臺灣板橋地方法院檢察署檢察官
　　被　　　告　丁○○○
右上訴人因偽造文書等案件，不服臺灣板橋地方法院九十年度訴字第一○八三號，中
華民國九十年九月二十六日第一審判決（起訴案號：臺灣板橋地方法院檢察署八十九
年度偵字第一六四五五號）提起上訴，本院判決如左：
    主  文
原判決撤銷。
丁○○○連續行使偽造私文書，足以生損害於他人，處有期徒刑陸月，如易科罰金，
以佰元折算壹日。
    事  實
一、丁○○○於民國八十六年十二月二十日，在臺北縣新莊市○○街三十七巷八號之
    一住處，召集民間互助會，自任會首，期間自八十六年十二月二十日起至八十九
    年十二月二十日止，連會員共三十七會，每月二十日下午二時在上址開標，每會
    新臺幣（下同）二萬元，採內標制。詎於會期進行中，因急需款項以投資股票，
    竟基於意圖為自己不法之所有及偽造文書之概括犯意，利用各會員多未親自到場
    而委託其代理投標，且會員彼此間並不相識之機會，認為有機可趁，先後於八十
    八年四月二十日、八十九年一月二十日及八十九年五月二十日，在前揭開標地點
    ，依序冒用活會會員壬○、乙○○、李明春之名義，以三千一百元、三千六百元
    及三千八百元之金額，偽造競標利息及被冒標人署押，依習慣表示渠等願以上開
    金額為利息標取會款之用意，以文書論之私文書即標單，持以行使參加開標且以
    最高標得標之方式，使辛○○、庚○○、癸○○、戊○○○等多名活會會員陷於
    錯誤，誤以為係壬○、乙○○、李明春得標而交付會款予丁○○○，共計詐得六
    十八萬一千三百元（冒標之時間、標息及詐得金額詳如附表所示），足以生損害
    於壬○、乙○○、李明春本人。丁○○○於八十九年八月二十日因投資股市失利
    宣告倒會，經會員彼此連繫後查知上情，始知受騙。
二、案經辛○○、庚○○、癸○○、戊○○○、壬○、乙○○、李明春訴請臺灣板橋
    地方法院檢察署檢察官偵查起訴。
    理  由
一、右揭被告丁○○○於前揭時地召集互助會，確有於八十八年四月二十日、八十九
    年一月二十日及八十九年五月二十日，先後冒用活會會員壬○、乙○○、李明春
    之名義，以三千一百元、三千六百元及三千八百元之金額，書寫渠等姓名持以冒
    標得款之事實，業據被告於檢察官訊問時供承不諱（見偵字第一六四五五號卷宗
    第二十五頁背面）；而活會會員壬○、李明春確係彼等自身參加互助會，非由乙○○、李麗華以其名義參加，壬○、李明春及乙○○均未曾同意借名被告標會等
    情，亦據告訴人壬○、乙○○、李明春指訴，及證人丙○○證述明確，互核一致
    （見原審九十年八月十五日、九月十二日訊問筆錄），並有互助會單一紙可徵，
    被告所辯：壬○、李明春係乙○○、丙○○以其名義入會，八十八年四月二十日
    、八十九年一月二十日徵得乙○○之同意，借用壬○及乙○○之名義參與競標，
    八十九年五月二十日徵得丙○○之同意，借用李明春之名義參與競標，均已獲得
    其等同意，非冒標云云，洵無足採。
二、至被告另執其所提供與丙○○之電話通話錄音，其中丙○○曾說：「我是說，你
    現在有困難，我能讓你緊急標去用」等語，據為其並無冒標行為之辯解。然查，
    上開電話通話錄音譯本記載「：：：周（指被告）：後來我打電話給乙○○，說
    我接觸不到妳，等我接觸到你的時候，我再跟妳聯絡，我說我已跟她說好了，她
    有說答應，她有說證明，會仔要借我標，這樣妳們三個要合著說的。李（指丙○○）：你剛才是不是打電話去我小姑那邊？周：是呀！李：我小姑說怎樣～證明
    這個怎樣？周：妳現在是說，在法官那邊！妳怎麼說，妳再說一遍給我聽看看。
    李：我是說，妳現在有困難，我能讓妳緊急標去用，要在法官那邊寫那種、寫那
    種，妳現在怎樣還我？周：妳有願意，在法官那邊說，妳是有同意要借我標，但
    是我怕，妳現在若不寫個證明給我，我又怕說在法官那邊，你又給我變卦。：：
    ：」，綜觀其內容，係指被告與丙○○等人洽談其等在法庭上如何表示同意借標
    或簽署同意書之情，並非謂丙○○等人確有事前同意借標之舉，被告執此抗辯，
    亦非可信。被告偽造壬○、乙○○、李明春名義標單持以冒標互助會，足以生損
    害於壬○、乙○○、李明春本人，事屬當然，其冒用他人名義連續多次標取會款
    ，顯具不法所有之意圖，所辯無詐欺意圖，委非可採。至民法債編於八十八年四
    月二十一日修正公布之前所成立之民間互助會，實務上認為除有特別約定外，僅
    係會首與會員訂訂立之契約，會員與會員間並無法律關係存在，而已得標會員，
    依據其與會首間之契約，無論何人得標，均有按期繳交會款之義務，故會首冒名
    盜標，其詐欺所得之金額，應僅限於未得標（即活會）會員繳納之會款。告訴人
    指被告詐欺所得金額應包括死會會員所繳交之會款，尚有誤會，併予說明。事證
    明確，被告犯行，洵堪認定。
三、按民間互助會之投標單，其上如僅記載投標人之姓名及標金，則依習慣，係表示
    投標人願以該標金為利息標取會款之用意，被告之冒用壬○、乙○○、李明春名
    義，在標單上書寫其姓名及所出之利息，表示該名義人願出所書利息金額標取會
    款，自係偽造並行使刑法第二百二十條第一項以文書論之私文書，其冒簽之姓名
    ，亦不失為偽造署押。被告偽造壬○、乙○○、李明春標單，行使得標詐得會款
    ，足以生損害於壬○、乙○○、李明春，又冒用會員名義，詐取會款，核其所為
    ，係犯刑法第二百十六條、第二百二十條、第二百十條之行使偽造以文書論之私
    文書罪及第三百三十九條第一項之詐欺取財罪。其偽造署押為偽造以文書論之私
    文書（下簡稱偽造私文書）之部分行為，不另成罪，偽造私文書而後持以行使，
    偽造之低度行為應為行使之高度行為所吸收，應依行使論擬。被告一次冒標行為
    同時詐欺數活會會員，為一行為觸犯數罪名之同種想像競合犯，應從一重處斷。
    先後多次行使偽造私文書及詐欺犯行，時間緊接，犯罪構成要件均屬相同，顯係
    各基於概括犯意為之，依連續犯規定各以一罪論，並加重其刑。所犯行使偽造私
    文書與詐欺二罪之間，有方法與結果之牽連關係，依刑法第五十五條規定，應從
    行使偽造私文書一重處斷。
四、原審以被告罪證明確予以論科，固非無見。然查，原判決就被告於八十八年七月
    五日所召集之互助會亦論處詐欺罪刑，則有未洽（詳後述）。檢察官依告訴人等
    之請求，以原審量刑過輕為由，執以上訴，且原判決亦有可議之處，要屬無可維
    持，應予撤銷改判。爰審酌被告之品性、生活狀況、智識程度，犯罪之動機、目
    的、手段、行使偽造私文書及詐欺取財之次數、所詐得款項之多寡及犯罪所生之
    損害，已與告訴人達成和解但尚未給付，有本院和解筆錄可參，暨犯罪後之態度
    等一切情狀，量處有期徒刑六月。被告行為後，刑法第四十一條業於九十年一月
    四日修正，第一項規定「犯最重本刑為五年以下有期徒刑以下之刑之罪，而受六
    月以下有期徒刑或拘役之宣告，因身體、教育、職業、家庭之關係或其他正當事
    由，執行顯有困難者，得以一元以上三元以下折算一日，易科罰金。但確因不執
    行所宣告之刑，難收矯正之效或難以維持法秩序者，不在此限」，同年月十日公
    佈施行，同月十二日生效，比較新舊法規定，以修正後之新法對被告有利，依刑
    法第二條第一項前段規定，適用裁判時之新法，諭知易科罰金之折算標準。被告
    偽造之標單（含其上偽造之署押）並未扣案，且查無任何經濟或留存價值，則被
    告供稱業已丟棄滅失，衡情要屬可信，上開偽造之標單既已滅失（含其上署押部
    分），爰不就此為沒收之諭知，附此敘明。
五、公訴意旨另以：被告丁○○○明知其於八十六年六月間因積欠死會會員許煌明之
    得標會款，未能償還，陸續向許煌明借得九十萬元、三十萬元，惟因資力困難，
    無力償還，將已設定第一順位抵押權予台新銀行之位於新莊市○○段二八一、三
    四○六號土地，分別於八十七年八月十二日、九月七日設定第二順位抵押權予許
    煌明，仍竟意圖為自己不法之所有，基於起會後未幾即倒會亦不違背其本意之未
    必故意，於八十八年七月五日，在臺北縣新莊市○○街一九六巷四號五樓住處，
    召集民間互助會，自任會首，期間自八十八年七月五日起至九十一年九月五日止
    ，連會員共三十九會，每月五日晚間八時開標，每會二萬元，採內標制，致己○○等人陷於錯誤而參加上開互助會，並按月交付會款。己○○嗣於八十九年八月
    五日以其子楊振雄名義得標，惟丁○○○無法支付會款六十餘萬元，於八十九年
    八月二十日宣告停會，且逃避無蹤，己○○及辛○○等人始知受騙。因認被告本
    部分涉犯詐欺罪嫌。
六、被告坦承於前開時地召集互助會之事實，惟堅詞否認有詐欺之犯行，辯稱：八十
    八年七月間召集時，於銀行約有一百餘萬元之存款，另持有之股票值亦有二百餘
    萬元，召集互助會時仍有相當資力，嗣後股市持續低迷不振，資金逐漸在股市中
    賠盡，導致於八十九年八月二十日宣佈倒會，並非於起會時即有倒會之未必故意
    等語。
七、查民間互助會（即合會）乃東南亞國家人民籌措小額資金所習見之金融制度，為
    民間互助之組織。我國民間互助會，習慣上係由會首邀集二人以上會員組織而成
    ，通常係因會首欠缺資金，或窘於經濟，但為經營一定之經濟活動，或為某一特
    定之目的，用以籌措所需資金之互助方式。故會首如有假召互助會之名行詐騙之
    事實，應有積極證據證明，不能單憑會首召會時之經濟狀況，或其事後所從事之
    經濟活動失利，即遽以推測其於召會時即存有詐欺之犯意。刑法第十三條第一項
    明定：行為人對於構成犯罪之事實，明知並有意使其發生者為故意。同條第二項
    明定：行為人對於犯罪之事實，預見其發生，而其發生並不違背其本意者，以故
    意論。前者學理上謂為意欲主義，後者謂為容忍主義，但不論其為「明知」或「
    預見」，皆為故意犯主觀上之認識，只是程度強弱有別，行為人有此認識進而有
    「使其發生」或「任其發生」之意，則形成犯意，前者為確定故意、直接故意，
    後者為不確定故意、間接故意，但不論其為確定故意或不確定故意，其「明知」
    或「預見」乃在犯意決定之前，至於犯罪行為後結果之發生，則屬因果關係問題
    ，因常受有物理作用之支配，非必可由行為人「使其發生」或「任其發生」，故
    犯意之認識與犯罪之結果為截然不同之概念。
八、卷查被告以融資、融券方式從事股票投資，八十八年一月六日遭復華綜合證券股
    有限公司（下稱復華公司）追繳二十三萬三千元，有該公司九十年一月三十一日
    券字第００九一０二號函可稽。又於八十七年三月至十二月，在「泰豐證券公司
    」所進行之融資、融券股票投資，虧損約一百四十餘萬元；八十七年四月二日起
    至同年十二月三十一日止及八十八年一月一日起至八十九年九月間止，在「藍天
    證券公司」所進行之融資、融券股票投資，分別虧損約一百十餘萬元及一百二十
    餘萬元；八十七年三月至十月在「華泰證券公司」所進行之融資、融券股票投資
    ，虧損約三百萬元；八十七年一月十六日至同年十二月九日在「亞瑟證券」所進
    行之融資、融券股票投資，虧損一百餘萬元，有復華公司發財分公司客戶對帳單
    可憑。另許煌明以其岳父羅文祥名義參加被告於八十六年間召集之互助會，於八
    十八年六月間得標會款九十萬元，轉借給被告，約定半年後返還，期限屆至被告
    要求延期清償，於八十九年三月間，再向許煌明借款三十萬元，並將已設定第一
    順位抵押權（八十七年八月十二日）予台新銀行之臺北縣新莊市○○段二八一、
    三四０六號地號土地，於八十九年九月七日再設定第二順位抵押權予許煌明，上
    開借款迄未清償等情，固據證人許煌明到庭證述明確（見原審卷第四六頁），有
    土地登記謄本可稽。凡此，雖可證明被告於八十七、八十八年間以融資方式所進
    行之股票投資虧損，且有向許煌明借貸情事。但被告迭稱其於八十八年七月間召
集互助會時，銀行內約有一百餘萬元之存款，另持有總值二百餘萬元之股票，當
    時仍有相當資力等語不移，提出存款明細表及復華公司對帳明細為憑見（原審卷
    第五十四頁以下）。依此情形，被告於八十八年七月五日召集互助會時，縱或有
    經濟狀況不甚良好之情形，但被告起會所得款項確實投資於股市，而為一定之經
    濟行為，歷一年有餘始於八十九年八月二十日宣告停會，並無具體證據足以認定
    被告有假藉召集互助會得款而行詐騙之情形，矧據會員甲○○、戊○○○、乙○○、己○○等人於本院均陳稱略以，渠等與被告為多年鄰居，故而參加被告所召
    集之互助會，被告之前所召集互助會均順利結束，本會應無於起會時即有詐騙之
    之意等各語在卷。參以被告並非在起會之初即宣告停標，則被告所辯其無於起會
    時即有倒會詐騙之犯意，應可採信。被告起會後年餘始因股市失利導致資金賠盡
    而宣告停會，此乃投資行為之風險結果，以此推論被告於起會時即具倒會詐騙之
    不確定故意，不無倒果為因之誤。被告被訴之本部分犯行尚屬不能證明，因公訴
    人認與起訴判罪之前開事實，有裁判上一罪關係，不另為無罪之諭知。
據上論斷，應依刑事訴訟法第三百六十九條第一項前段、第三百六十四條、第二百九
十九條第一項前段、刑法第五十六條、第二百十六條、第二百十條、第三百三十九條
第一項、第五十五條、第二條第一項前段、第四十一條第一項前段，罰金罰鍰提高標
準條例第一條前段、第二條，判決如主文。
本案經檢察官賴俊雄到庭執行職務。
中      華      民      國    九十一    年      二      月    二十一    日
                              臺灣高等法院刑事第二十三庭
                                  審判長法  官  黃  瑞  華
                                        法  官  宋      祺
                                        法  官  吳      燦
右正本證明與原本無異。
如不服本判決應於收受送達後十日內向本院提出上訴書狀，其未敘述上訴之理由者並
得於提起上訴後十日內向本院補提理由書（均須按他造當事人之人數附繕本）。
                                        書記官  陳  靜  姿
中      華      民      國    九十一    年      二      月    二十一    日
附錄：本判決論罪科刑法條
刑法第二百十條
偽造、變造私文書，足以生損害於公眾或他人者，處五年以下有期徒刑。
刑法第二百十六條
行使第二百十條至第二百十五條之文書者，依偽造、變造文書或登載不實事項或使登
載不實事項之規定處斷。
【附表】被告冒用活會會員之時間、得標金及詐得金額
┌──┬──────┬─────┬────┬──────────┬───┐
│編號│時        間│得  標  金│冒名會員│詐    得    金    額│備  註│
├──┼──────┼─────┼────┼──────────┼───┤
│ 一 │八十八年四月│三千一百元│壬○    │(00000-0000)X21=    │      │
│    │二十日      │          │        │354900              │      │
├──┼──────┼─────┼────┼──────────┤      │
│ 二 │八十九年一月│三千六百元│乙○○  │(00000-0000)X12=    │      │
│    │二日        │          │        │196800              │      │
├──┼──────┼─────┼────┼──────────┤      │
│ 三 │八十九年五月│三千八百元│李明春  │(00000-0000)X8=     │      │
│    │二十日      │          │        │129600              │      │
├──┴──────┴─────┴────┴──────────┴───┤
│共詐得六十八萬一千三百元                                              │
└───────────────────────────────────┘
